最高法院刑事判決　　　　　　一○○年度台上字第五○六八號
上　訴　人　台灣高等法院檢察署檢察官
被　　　告　陳清治
上列上訴人因被告違反毒品危害防制條例案件，不服台灣高等法
院中華民國九十九年六月三十日第二審判決（九十九年度上訴字
第一五二四號，起訴案號：台灣板橋地方法院檢察署九十八年度
毒偵字第二一三六號），提起上訴，本院判決如下：
    主  文
原判決撤銷，發回台灣高等法院。
    理  由
本件原判決以公訴意旨略稱：被告陳清治曾於民國九十五年間因
施用毒品案件，經台灣板橋地方法院以九十五年度毒聲字第二三
０八號裁定送觀察、勒戒後，認有繼續施用毒品之傾向，再經台
灣板橋地方法院以九十六年度毒聲字第四五六號裁定施以強制戒
治，後因其戒治成效經評定為合格，認為無繼續強制戒治之必要
，於九十七年一月十七日停止戒治釋放出所，並經台灣板橋地方
法院檢察署檢察官以九十七年度戒毒偵字第五三號為不起訴處分
確定。詎被告仍未戒除毒癮，於上開強制戒治執行完畢釋放後五
年內，又基於施用第一級毒品海洛因之犯意，於九十八年二月十
一日十三時六分許為警採尿回溯二十六小時內之某時（不含公權
力拘束期間），在不詳地點，施用海洛因一次。嗣於同日十二時
五十分許，因其為毒品列管人口，經警通知到場採尿送驗後，呈
現嗎啡陽性反應，始悉上情。因認被告涉犯毒品危害防制條例第
十條第一項之施用第一級毒品罪嫌等情。經審理結果，認不能證
明被告犯罪，因而維持第一審諭知無罪之判決，駁回檢察官在第
二審之上訴，固非無見。
惟按：(一)、審理事實之法院對於被告有利、不利之證據應一律注
意，詳為調查，綜合全案證據資料，本於經驗法則以定其取捨，
並將取捨證據及得心證之理由於判決內詳為說明，如援引有利於
被告之證據而為被告有利之認定，對於不利之證據不能證明被告
犯罪而為不足採取之理由，並未予說明，均難謂於法無違。原判
決認本件並無證據足以證明被告有施用第一級毒品犯行，係以被
告辯稱：伊尿液中檢驗出嗎啡之陽性反應，係因於採尿前曾服用
伊女兒陳雅慧及媳婦洪靜怡所提供之甘草止咳藥水所致，伊並無
施用毒品等語，核與證人陳雅慧於第一審時證稱：當時被告有咳
嗽，伊於九十八年二月五日或六日領薪水後，有在長庚醫療財團
法人林口長庚醫院（下稱林口長庚醫院）旁的長青藥局買二瓶甘
草止咳藥水給被告服用等語，及證人洪靜怡於第一審時結證：九
十八年二月初，伊至林口長庚醫院回診，醫師有開三瓶甘草止咳
藥水，伊看被告在咳嗽，所以在二月初回診後一個星期左右，就
把自己未喝完的藥水給被告等語相符。又長青藥局於九十八年一
、二月間確有販售晟德大藥廠股份有限公司（下稱晟德藥廠）生
產之甘草止咳水等情，亦有該藥局函文在卷可稽；另第一審將被
告所提出扣案晟德藥廠之甘草止咳水送請行政院衛生署管制藥品
管理局鑑驗，結果認：被告之尿液固檢出嗎啡之陽性反應，仍無
法排除係被告於採尿前服用該甘草止咳藥水之可能性等節，亦有
該局之鑑定書存卷足佐。再者，依據研究，四位受試者服用晟德
藥廠之甘草止咳水，最高單次服用二十毫升藥水，或連續二天，
每天三次、每次服用十五毫升藥水，尿液中嗎啡在超過300ng/ml
條件時，其濃度為可待因之三倍以下，且嗎啡濃度不致超過4000
ng/ml ；而施用海洛因者，尿液中嗎啡濃度則為可待因之三倍以
上等節，有行政院衛生署管制藥品管理局九十六年三月二十三日
管檢字第０九六０００二七六０號函附卷為憑。本件被告所採集
之乙瓶尿液經檢驗結果，尿中可待因濃度為 1068ng/ml，嗎啡濃
度為3301ng/ml，其中嗎啡濃度未超過4000ng/ml，符合上揭函示
之研究結論。至嗎啡濃度雖為可待因濃度之三．一倍，惟與上揭
函示所載嗎啡濃度為可待因濃度三倍以下之標準甚為接近，倘考
量被告飲用水之多寡、個人體質、代謝情況、檢驗之合理誤差等
眾多因素影響，亦難謂被告該乙瓶尿液檢驗結果與上揭函示所載
服用晟德藥廠甘草止咳水後之驗尿結果未合，益徵被告所辯其於
採尿前服用上開甘草止咳藥水，尚非無據等情，為其論據。然查
，依被告於第一審時，供稱：送驗之該瓶藥水是伊在驗尿之前所
喝的，伊女兒有給伊二瓶藥水，伊喝完後，伊媳婦又再拿相同藥
水給伊，後來沒喝完就已經不再咳嗽了，打算下次有需要時再喝
，至洪靜怡於第二次回診時，有再拿回藥水一事，伊則不清楚等
語（見第一審卷第二十五、一０三頁）；及洪靜怡於第一審時，
證稱：伊第一次回診拿藥回來一個禮拜左右，看被告將陳雅慧拿
給他的藥水喝完了，伊就將伊剩下的藥水拿給他，後來伊第二次
回診時，醫生還是有開藥水給伊，但是這次醫生開給伊的三瓶藥
水，伊都沒有喝，伊並沒有像上次一樣，特別將這次的藥水拿給
伊公公等語（見第一審卷第一０二頁反面、第一０三頁）；而洪
靜怡於九十八年一月二十九日出院後，曾於同年二月二日、二月
二十三日回診等情，則有林口長庚醫院函文附卷可稽（見第一審
卷第八十四、一０八頁）。上情如果無訛，被告所辯於驗尿前所
服用而經送驗之晟德藥廠甘草止咳藥水，似係洪靜怡於九十八年
二月二日回診時，由醫師所開給之處方藥。惟該送驗之甘草止咳
水一瓶，其批號為「三一０六九」，係晟德藥廠於九十八年二月
二十四日起始對外銷售等情，有晟德藥廠九十八年五月二十日（
九八產）字第九八０五０一號函在卷可稽（見第一審卷第四十八
頁）。亦即被告於驗尿之際，該批藥水尚未上市發售甚明。是被
告似不可能因飲用送驗之該瓶甘草止咳藥水，致其尿中檢驗出嗎
啡之陽性反應。又陳雅慧雖證稱：伊於九十八年二月五日或六日
領薪水後，有至長青藥局購買二瓶止咳藥水給被告服用等語（見
第一審卷第九十六頁反面）；然晟德藥廠生產之甘草止咳水係須
經醫師處方始能使用之藥品，有行政院衛生署藥物資訊網資料可
憑（見原審卷第十六頁）。而須由醫師處方之藥品，除同業藥商
之批發、販賣，醫院、診所及機關、團體、學校之醫療機構或檢
驗及學術研究機構之購買，依中華藥典、國民處方選輯處方之調
劑外，非經醫師處方，不得調劑供應，為藥事法第五十條所明定
；故倘無醫師開立之處方箋，一般人應無法自行向藥局購得晟德
藥廠生產之甘草止咳水。惟依陳雅慧上開所證，其似無醫師之處
方箋，其能否自行向長青藥局購得上開止咳藥水，亦非無疑。至
卷附長青藥局函文亦僅泛稱「本藥局於九十八年一、二月間有販
售晟德藥廠生產之甘草止咳水」等語（見第一審卷第一一三頁）
，則長青藥局是否曾出售上開藥水予未持醫師處方箋之民眾，尚
無從得知，該函文似無從據為陳雅慧確有購買該止咳藥水之論據
。再者，被告當初同時經警採集甲、乙兩瓶尿液，經送鑑定後，
結果分別為「嗎啡濃度1720ng/ml，可待因濃度 351ng/ml（濃度
比例為4.9:1）」、「嗎啡濃度3301ng/ml，可待因濃度1068ng/m
l（濃度比例為3.1:1）」（見偵查卷第七頁、第一審卷第五十四
頁），其中甲瓶尿液中嗎啡濃度為可待因之四．九倍，遠超過三
倍甚多。原判決僅執被告之乙瓶尿液，為被告有利之論據，而置
不利被告之甲瓶尿液鑑定報告於不論，亦有未洽。原判決就上開
不利於被告之證據，何以不予採納，僅泛稱：本件檢察官起訴書
所列證據及卷內訴訟資料，經逐一剖析，參互審酌，無從獲得有
罪之心證，均如前述。檢察官上訴仍執陳詞，對於第一審依職權
所為之證據取捨以及心證裁量，仍持己見為不同之評價，且無從
使法院形成被告有罪之心證，況亦未提出其他積極證據以供調查
，其上訴難認有理由，應予駁回等語（見原判決第九頁理由欄七
之部分），自有理由不備之違法。上訴意旨指摘原判決違法，尚
非全無理由，應認有發回更審之原因。
據上論結，應依刑事訴訟法第三百九十七條、第四百零一條，判
決如主文。
中    華    民    國  一○○  年    九    月   十五   日
                      最高法院刑事第十庭
                          審判長法官  賴  忠  星  
                                法官  呂  丹  玉  
                                法官  吳      燦  
                                法官  蔡  名  曜  
                                法官  葉  麗  霞  
本件正本證明與原本無異
                                      書  記  官  
中    華    民    國  一○○  年    九    月   二十   日
                                                      v